臺灣橋頭地方法院民事判決
111年度重訴字第20號
原      告  孫鶴龍  
訴訟代理人  孫慶祝  
被      告  黃照安  
訴訟代理人  黃婉雪  
            洪聖慧  
被      告  黃婉雪  
訴訟代理人  黃照安  
            洪蔡月鳳
被      告  洪聖慧  
訴訟代理人  黃照安  
            洪蔡月鳳
當事人間債務人異議之訴等事件，本院民國111年4月19日言詞辯
論終結，判決如下：
    主  文
被告黃照安不得持臺灣高雄地方法院八十三年度票字第九七０一
號民事裁定及臺灣高雄地方法院九十年度執字第三一九八號債權
憑證為執行名義，對原告為強制執行。
本院一一０年度司執字第一八五四八號強制執行事件對原告所為
之強制執行程序應予撤銷。
被告黃婉雪應將其對如附表所示之土地，登記日期：民國一一０
年四月一日、登記原因：分割繼承、債權額比例五分之三、擔保
債權總金額：新臺幣陸佰萬元、存續期間：自民國八十三年一月
二十四日至民國八十三年四月二十三日之抵押權設定登記塗銷。
被告洪聖慧應將其對如附表所示之土地，登記日期：民國一０八
年十月二十二日、登記原因：分割繼承、債權額比例五分之二、
擔保債權總金額：新臺幣陸佰萬元、存續期間：自民國八十三年
一月二十四日至民國八十三年四月二十三日之抵押權設定登記塗
銷。
訴訟費用由被告負擔。
    事實及理由
一、原告主張：
（一）原告於民國83年1月26日與訴外人孫慶財共同簽發票面金
      額新臺幣（下同）200,000元、到期日83年7月26日之本票
      乙紙（下稱系爭本票）予被告黃照安。被告黃照安之後持
      系爭本票向臺灣高雄地方法院聲請83年度票字第9701號本
      票強制執行民事裁定（下稱系爭本票裁定）後，持系爭本
      票裁定向臺灣高雄地方法院聲請90年度執字第3198號強制
      執行事件對原告為強制執行，因執行無效果，經該院於91
      年7月19日核發臺灣高雄地方法院90年度執字第3198號債
      權憑證（執行名義：臺灣高雄地方法院83年度票字第9701
      號民事裁定。下稱系爭債權憑證）而終結；之後再於98年
      3月間持系爭債權憑證聲請臺灣高雄地方法院98年度執字
      第3198號強制執行事件對原告為強制執行，因執行無效果
      ，經該院於98年7月19日終結；之後再於110年4月1日始再
      持系爭債權憑證為執行名義，向本院執行處聲請以110年
      度司執字第18548號強制執行事件對原告為強制執行（下
      稱系爭執行事件），現仍於執行中而未終結。系爭本票之
      本票權利之消滅時效期間為3年，經臺灣高雄地方法院90
      年度執字第3198號強制執行事件於91年7月19日核發債權
      憑證終結後，重新起算3年時效期間後，於94年7月18日已
      罹於消滅時效期，原告自得拒絕給付。至於被告黃照安雖
      曾再於98年3月間再持系爭債權憑證向臺灣高雄地方法院
      聲請以98年度司執字第5162號強制執行，惟於此时系爭本
      票債權早已罹於3年時效期間未行使而消滅，其聲請強制
      執行係屬罹於時效後之聲請，不生中斷時效或中斷事由終
      止重行起算時效之問題，不影響時效之消滅，原告自得依
      民法第144條第1項規定拒絕給付，因原告已拒絕給付，被
      告黃照安自不得再持系爭本票裁定及系爭債權憑證對原告
      為執行名義；又因原告得拒絕給付，並得依強制執行法第
      14條第1項規定提起債務人異議之訴，請求撤銷系爭執行
      事件對原告所為之強制執行程序。爰依民法第144條第1項
      規定及強制執行法第14條第1項規定提起本件訴訟等語。
      並聲明：如主文第1、2項所示。
（二）原告於83年1月24日向訴外人黃蔡素魏（即被告黃照安之
      配偶）、洪德明借款600萬元（下稱系爭借款），借款債
      權額比例黃蔡素魏5分之3、洪德明5分之2，而於83年1月
      間，將如附表所示之土地（下稱系爭土地），設定債權額
      比例黃蔡素魏5分之3、洪德明5分之2，擔保債權總金額60
      0萬元，存續期間自83年1月24日起至83年4月23日、清償
      日期：83年4月23日之抵押權予黃蔡素魏（即被告黃照安
      之配偶）、洪德明（下稱系爭抵押權），嗣黃蔡素魏於11
      0年2月6日過世，系爭抵押權由其長女即被告黃婉雪繼承
      ，洪德明於108年8月26日過世，系爭抵押權由洪德明次女
      即被告洪聖慧繼承，並均已辦理繼承登記完成（詳細繼承
      設定情形如主文第3、4項所示）。系爭抵押權所擔保之系
      爭借款債權成立於83年間（按約定之清償日期為83年4月2
      3日），至98年間（按應為98年4月22日）即已罹於民法第
      125條規定之15年消滅時效期間，其請求權因未行使而消
      滅；而系爭抵押權之原權利人黃蔡素魏、洪德明，及渠等
      之繼承人即被告黃婉雪、洪聖慧，迄今均未實行系爭抵押
      權，已逾民法第880條實行抵押權所規定5年之除斥期間，
      系爭抵押權自已歸於消滅，原告得依民法第767條第1項、
      第880條規定請求被告黃婉雪、洪聖慧將系爭抵押權之設
      定登記塗銷等語。並聲明：如主文第3、4項所示。
二、被告則以：系爭抵押權擔保之6,000,000元借款債權，於84
    年5月23日償還1,000,000元和本票200,000元，總計共有4,2
    00,000元，當年孫慶祝還款1,000,000元以後，黃照安和洪
    德明每月去原告欲取利息，但原告及孫慶祝均不在家，或在
    家，然立即騎機車外出，不講一句話真是無情。去年（110
    年）8月初孫慶祝打電話要被告去他家後，被他數落，還狂
    言其岳父是有錢人，欠債不還錢，有錢請律師打官司，引用
    條文，我確不懂。原告的岳父大人有錢人借款不還、不合邏
    輯、令人讚嘆、終生難忘，被告如取得債權會將利息之15%
    捐給慈善機構。被告今年已73歲，身體全身病痛、高血壓、
    攝護腺、胃病、每天吃藥幾十粒，夜夜難入眠。債權金額，
    總計共4,200,000元，黃婉雪五分之三、洪聖慧五分之二，
    利率按照合約計算。迄今因債權人洪德明、黃蔡素魏相繼去
    世，由兒女繼承他項權利，向鈞院提出強執執行，以致淪為
    這種場面，甚覺愧疚，祈求見諒等語。並聲明：原告之訴駁
    回。
三、本院論斷：
（一）被告黃照安部分：
　１、按「執行名義成立後，如有消滅或妨礙債權人請求之事由
      發生，債務人得於強制執行程序終結前，向執行法院對債
      權人提起異議之訴。如以裁判為執行名義時，其為異議原
      因之事實發生在前訴訟言詞辯論終結後者，亦得主張之。
      」，強制執行法第14條第1項定有明文。次按「查強制執
      行法第十四條第一項規定之債務人異議之訴，須執行名義
      成立後，有消滅或妨礙債權人請求之事由發生，始得提起
      。所謂消滅債權人請求之事由，例如清償、提存、抵銷、
      免除、混同、債權讓與、債務承擔、更改、消滅時效完成
      、解除條件成就、契約解除或撤銷、另訂和解契約，或其
      他類此之情形。所謂妨礙債權人請求之事由，例如債權人
      同意延期清償、債務人行使同時履行抗辯權等。」，有最
      高法院98年度台上字第1899號判決要旨可參。另按「本票
      執票人對發票人請求權自到期日起算3年，3年不行使者，
      因時效而消滅。」；「消滅時效，因左列事由而中斷：五
      、開始執行行為或聲請強制執行。」；「時效中斷者，自
      中斷之事由終止時，重行起算。」；「時效完成後，債務
      人得拒絕給付。」，票據法第22條第1項及民法第129條第
      2項第5款、第137條第1項、第144條第1項定有明文。再按
      「法律所以規定短期消滅時效，係以避免舉證困難為主要
      目的，如請求權經法院判決確定，或和解、調解成立者，
      其實體權利義務關係，業已確定，不再發生舉證問題，為
      保護債權人之合法利益，以免此種債權人明知債務人無清
      償能力，仍須不斷請求強制執行或為其他中斷時效之行為
      ，並為求其與強制執行法第4條第3項相呼應，所以有民法
      第137條第3項延長時效期間為5年之規定，是該項所稱與
      確定判決有同一效力之執行名義，係指實體上爭執業已確
      定者而言。」，有最高法院83年度台上字第2675號判決意
      旨可參。又按「債權人取得債權憑證後，雖可再聲請強制
      執行，但該債權憑證乃源於債權人依強制執行法第4條第1
      項所列各款取得之原執行名義，故消滅時效完成後，如債
      權人依原執行名義或債權憑證聲請法院再行強制執行時，
      亦不生中斷時效或中斷事由終止重行起算時效之問題，並
      非核發債權憑證後，時效即可重行起算，債務人自非不得
      對之提起債務人異議之訴，以排除該執行名義之執行。」
      ，有最高法院89年度台上字第1623號判決意旨可參。
　２、原告主張之上開事實，業據其提出系爭本票、臺灣高雄地
      方法院90年度執字第3198號債權憑證（卷一第31頁以下）
      為證，並有本院調取之本院110年度司執字第18548號強制
      執行事件卷宗可稽，堪認屬實。經查，系爭本票之本票權
      利之消滅時效期間為3年，嗣經臺灣高雄地方法院90年度
      執字第3198號強制執行事件於91年7月19日核發債權憑證
      終結後，重新起算3年時效期間後，應於94年7月18日即已
      罹於消滅時效期，原告自該日起即得拒絕給付。至被告黃
      照安雖曾於98年3月間再持系爭債權憑證向臺灣高雄地方
      法院聲請以98年度司執字第5162號強制執行，惟於此时系
      爭本票債權早已罹於3年時效期間未行使而消滅，依上開
      最高法院89年度台上字第1623號判決意旨之說明，其聲請
      強制執行係屬罹於時效後之聲請，不生中斷時效或中斷事
      由終止重行起算時效之問題，不影響時效之消滅，原告自
      得依民法第144條第1項規定拒絕給付。原告既已拒絕給付
      ，則被告黃照安自不得再持系爭本票裁定及系爭債權憑證
      對原告為執行名義；又因原告得拒絕給付，並得依強制執
      行法第14條第1項規定提起債務人異議之訴，請求撤銷系
      爭執行事件對原告所為之強制執行程序。故原告之此部分
      請求，為有理由，應予准許。
（二）被告黃婉雪、洪聖慧部分：　　　
　　　按「所有人對於無權占有或侵奪其所有物者，得請求返還
      之。對於妨害其所有權者，得請求除去之。有妨害其所有
      權之虞者，得請求防止之。」，民法第767條第1項定有明
      文。次按「請求權，因十五年間不行使而消滅。」；「以
      抵押權擔保之債權，其請求權已因時效而消滅，如抵押權
      人，於消滅時效完成後，五年間不實行其抵押權者，其抵
      押權消滅。」，民法第125條前段、第880條分別定有明文
      。經查，原告主張之上開事實，業據其提出抵押權他項權
      利證明書、被告戶籍謄本（卷一第33頁以下）為證，並有
      系爭土地之登記謄本（卷一第89頁以下）在卷可稽，堪認
      屬實。經查，依系爭土地之登記謄本所載系爭抵押權所擔
      保之系爭借款債權係成立於83年1月24日，約定之清償日
      期為83年4月23日，則被告系爭借款債權自當日即得行使
      ，依此計算，被告之請求權至98年4月22日即已罹於民法
      第125條規定之15年時效期間而消滅；而系爭抵押權之原
      權利人黃蔡素魏、洪德明於效期消滅後之5年內即103年4
      月22日前，及被告黃婉雪、洪聖慧，迄今均未實行系爭抵
      押權，則系爭抵押權顯已逾民法第880條實行抵押權所規
      定5年之除斥期間而歸於消滅。故原告得依民法第767條第
      1項、第880條規定請求被告黃婉雪、洪聖慧將系爭抵押權
      之設定登記塗銷，自屬有據，為有理由，應予准許。
四、綜上所述，本件原告之訴，為有理由，應予准許。
五、本件事證及法律關係已臻明確，兩造之其餘主張、陳述、抗
    辯、攻擊防禦方法及所提出之其他證據，經核與判決之結果
    不生影響，爰不逐一論述，附此敘明。　　
六、訴訟費用負擔之依據：民事訴訟法第78條。　　　
中　　華　　民　　國　　111 　年　　4 　　月　　29　　日

                  民事第一庭  法　官　郭文通
以上正本係照原本作成。
如對本判決上訴，須於判決送達後20日內向本院提出上訴狀。如
委任律師提起上訴者，應一併繳納上訴審裁判費。
中　　華　　民　　國　　111 　年　　4 　　月　　29　　日
                              書記官　林香如

附表：
編號            地號  權利範圍   1 高雄市○○區○○段000地號 3030分之550   2 高雄市○○區○○段000地號 3030分之550   3 高雄市○○區○○段000地號 3030分之550   4 高雄市○○區○○段000地號 3030分之550   5 高雄市○○區○○段000地號 3030分之550   6 高雄市○○區○○段000地號 3030分之550   7 高雄市○○區○○段000地號 3030分之550   8 高雄市○○區○○段000地號 3030分之550